【裁判字號】    89,台上,3413
【裁判日期】    890615
【裁判案由】    違反稅捐稽徵法
【裁判全文】
最高法院刑事判決                              八十九年度台上字第三四一三號
    上  訴  人  甲○○
右上訴人因違反稅捐稽徵法案件，不服台灣高等法院中華民國八十七年四月九日第二
審判決（八十五年度上訴字第二一四七號，起訴案號：台灣台北地方法院檢察署八十
四年度偵字第一九八七八號），提起上訴，本院判決如左：
    主  文
原判決撤銷，發回台灣高等法院。
    理  由
本件原判決認定上訴人甲○○原係台北市○○○路○段二九三之三號八樓之一「萬穗
國際有限公司」（下稱萬穗公司）之總經理，並為實際負責人，係商業會計法所稱商
業負責人及稅捐稽徵法規定納稅義務人之公司負責人，亦係從事業務之人。基於概括
犯意，明知該公司於民國七十九年間，並無如原判決附表一之進貨之事實，於同年四
月至十月間連續向虛設行號開利企業社，及業已歇業之汎嘉企業股份有限公司、吉聯
企業管理顧問有限公司等三家廠商取得十七張發票，金額計新台幣（下同）五百三十
萬九千零七十五元，並連續填製不實業務上作成之會計憑證，申報扣抵進項稅額，以
不正當方法逃漏營業稅二十六萬五千四百五十四元。又基於幫助他人逃漏稅捐之概括
犯意，明知該公司與原判決附表二所示之公司間，並無銷貨之交易事實，亦於同年三
月及五至十月間，連續填製不實之統一發票二十四張，金額計五百四十七萬三千九百
五十二元，並填製業務上作成之不實會計憑證，幫助騰鋒國際股份有限公司（下稱騰
鋒公司）等逃漏營業稅二十七萬三千六百九十八元、營利事業所得稅五十七萬六千二
百五十一元，足生損害於稅捐機關對於稅捐稽徵之正確性等情。因將第一審之判決撤
銷，改判仍論處上訴人連續商業負責人，明知為不實之事項，而填製會計憑證罪刑。
固非無見。惟查：(一)稅捐稽徵法第四十七條第一款之規定，係將納稅義務人之公司之
責任，基於刑事政策之考慮，於其應處徒刑範圍內，轉嫁於公司之負責人，故此情形
而受罰之公司法規定之公司負責人，乃屬於「代罰」之性質。又刑法第五十五條所謂
之牽連犯，必須二個以上之行為有方法與結果之關係，始足構成，亦即必須以犯一罪
之方法行為犯他罪，或以犯一罪之結果行為犯他罪，方得成立牽連關係，公司負責人
既非逃漏稅捐之納稅義務人，其僅係「代罰」而已，公司以不正當方法逃漏稅捐，縱
由該公司負責人或其他有權代表公司之自然人代表公司為之，究非屬於公司負責人本
身之犯罪行為，自與該公司負責人之其他犯罪行為間，無方法結果之牽連關係可言。
而公司為法人，既不具有犯罪能力，自無犯意，其於稅捐稽徵法充其量僅係受罰主體
，尤無所謂概括犯意之存在，故公司以不正當方法逃漏稅捐，當不可能成立連續犯，
該公司負責人因而代罰，亦不應成立連續犯。原判決認定：「上訴人係萬穗公司之實
際負責人，為商業會計法所稱商業負責人，及為稅損稽徵法規定之納稅義務人之公司
負責人，亦為從事業務之人，明知無進貨之事實，竟填製不實之業務上製作之會計憑
證，以偽造之統一發票申報扣抵進項稅額逃漏稅捐。又明知無銷貨之事實，竟於業務
上製作之統一發票為不實之記載，並填製不實之業務上製作之會計憑證，持以幫助騰
鋒等公司逃漏稅捐，核其所為係犯舊商業會計法第六十六條第一款填製不實會計憑證
罪，稅捐稽徵法第四十七條第一款、第四十一條逃漏稅捐罪、第四十三條第一項之幫
助逃漏稅捐罪，刑法第二百十六條、第二百十五條行使業務上登載不實之文書罪，上
訴人所犯業務上登載不實之低度行為應為高度之行使行為吸收，不另論罪。又上訴人
先後多次犯行，時間緊接，犯罪構成要件相同，顯係基於概括犯意反覆為之，應依連
續犯論以一罪，並加重其刑。上訴人所犯各罪，有方法結果之牽連關係，為牽連犯，
應從較重之商業會計法第六十六條第一款之填製不實會計憑證罪處斷」等語，似將上
訴人為納稅義務人萬穗公司逃漏稅捐代罰之部分認有連續犯之適用，又認上訴人為納
稅義務人萬穗公司逃漏稅捐代罰之部分與其幫助他人逃漏稅捐、行使業務上登載不實
文書及填製不實會計憑證部分有牽連犯之關係，予以論科刑責。顯有適用法則不當之
違法。(二)商業會計法第七十一條第一款（舊法第六十六條第一款）以明知為不實之事
項，而填製會計憑證或記入帳冊之罪，原即含有業務上登載不實之本質。上訴人偽造
統一發票以幫助他人逃漏稅捐，該統一發票存根聯，既係上訴人基於業務上所應作成
之文書，本質上即屬刑法第二百十五條之文書，又係舊商業會計法第十四條第三款所
規定之會計憑證，原判決除論處上訴人以舊商業會計法第六十六條第一款填製不實會
計憑證罪外，並論以刑法第二百十六條、第二百十五條行使業務上登載不實文書罪，
再與稅捐稽徵法第四十三條第一項，認有方法結果之牽連關係，而從一重之舊商業會
計法第六十六條第一款處斷，其所持法律見解，亦屬可議。(三)科刑判決所認定之事實
，與卷存之證據資料不相適合，即屬證據上之理由矛盾，其判決當然違背法令。原判
決認定上訴人基於幫助他人逃漏稅捐之犯意，明知萬穗公司與騰鋒公司間，並無銷貨
之交易事實，於七十九年十月間，填製不實之統一發票一張，金額計四萬零五百元，
並填製業務上製作之不實會計憑證，幫助該公司逃漏營業稅二千零二十五元等情（見
原判決附表二之１）。第查上訴人於原審即辯稱：上開發票係因騰鋒公司向萬穗公司
購買溫控器而簽發，確有實質之交易行為，有萬穗公司之輸入許可證及騰鋒公司陳麗
娟之名片等相關交易憑證為證。原審未待調查，並於判決內說明其不予採納之理由，
逕行以證人周麗玉之證詞認定：萬澧國際有限公司已於七十九年三、四月間即將萬穗
公司之醫療器材存貨全部購入在案，則萬穗公司自無可能於於同年十月間再銷售溫控
器予騰鋒公司等語。其所認定之事實似與卷存之證據資料亦不相契合。遽行定讞，自
不足以昭折服。以上為上訴意旨所指摘及本院得依職權調查之事項，應認原判決有撤
銷發回更審之原因。
據上論結，應依刑事訴訟法第三百九十七條、第四百零一條，判決如主文。
中      華      民      國    八十九    年      六      月     十五     日
                              最高法院刑事第六庭
                                  審判長法官  紀  俊  乾
                                        法官  黃  正  興
                                        法官  陳  東  誥
                                        法官  張  春  福
                                        法官  韓  金  秀
      右正本證明與原本無異
                                              書  記  官
中      華      民      國    八十九    年      六      月     十九     日


司法院資訊處製作；財團法人民間司法改革基金會備份。
